臺灣高等法院刑事判決　　　　　　 96年度上訴字第515號
上　訴　人
即　被　告　己○○
指定辯護人　本院公設辯護人甲○○
上列上訴人因搶奪等案件，不服臺灣板橋地方法院九十五年度訴
字第七一五號，中華民國九十五年十二月十三日第一審判決（起
訴案號：臺灣板橋地方法院檢察署九十五年度偵字第五一六號）
，提起上訴，本院判決如下：
    主  文
上訴駁回。
    犯罪事實
己○○基於意圖為自己不法所有，於九十四年十二月二十八日上
午七時許，先在臺北縣蘆洲市○○路三百三十五號前，以鑰匙徒
手竊取郭忠殷所有，平日交由丁○○使用車牌號碼為ＡＺＱ－八
八九之重型機車一輛後，復與乙○○（業經原審以九十五年度訴
字第五十八號刑事判決以收受贓物及搶奪罪判處有期徒刑二年確
定）共同基於意圖為自己不法之所有之犯意聯絡，由乙○○騎乘
上開機車搭載己○○沿路尋找作案目標，於同日上午十一時三十
八分許，行經臺北縣蘆洲市○○路一百號前時，見戊○○獨自行
走於路旁，認有機可乘，即加速自戊○○左後方前進，並由己○○下手搶奪戊○○所有之黑色背包（內有Ｍｏｔｏｒｏｌａ牌、
三星牌行動電話各一具、存摺一本、行照一張、駕照二張、金融
卡三張及現金新臺幣二萬一千一百七十五元等物），惟因戊○○
並未放手且用力拉回皮包，致乙○○、己○○、戊○○三人及上
開機車均因受此拉扯而倒地，詎己○○見狀並未放開皮包，反而
自行起意將原搶奪犯意提升為強盜犯意，於起身後以雙手向亦未
放手之戊○○猛力拉扯上開皮包，以此強暴方式使原已起身護衛
皮包之戊○○不敵再次跌倒在地，而至不能抗拒之程度，再強取
該皮包得手。嗣乙○○駕駛上開機車欲搭載己○○逃離現場時，
為見義勇為之某路人駕駛自小貨車自後撞倒在地，隨即由路人丙○○當場將乙○○逮捕後報警處理，再循線查獲己○○。
    理  由
甲、程序部分：
  壹、按判決書應分別記載裁判之主文與理由；有罪之判決書並
      應記載「犯罪事實」，且得與理由合併記載，為九十三年
      六月二十三日修正之刑事訴訟法第三百零八條所明定，參
      諸其立法理由為：刑事有罪判決所應記載之事實應係賦予
      法律評價而經取捨並「符合犯罪構成要件」之具體社會事
      實，爰參考日本刑事訴訟法第三百三十五條第一項之立法
      例，將原條文後段所定「並應記載事實」修正為「並應記
      載犯罪事實」，以臻明確。
      按關於非屬犯罪構成要件之犯罪細節，並不屬於有罪判決
      書必要記載之事項，自亦非判決理由所應敘述之範圍（最
      高法院九十四年台上字第六三三八號判決參照）；次按，
      有罪判決書應記載之「犯罪事實」，應係指符合犯罪構成
      要件之具體社會事實，如被告犯罪之時間、地點、手段以
      及其他該當於犯罪構成要件而足資認定既判力範圍之具體
      社會事實；至於構成要件以外之其他適用法律事實，例如
      ：刑罰之加重或減輕事由，可無須在「犯罪事實」欄中記
      載，僅於理由內依刑事訴訟法第三百十條第四款記載其理
      由即足（最高法院九十四年台非第一五二號判決參照），
      合先敘明。
  貳、證據能力認定（參見乙、壹所列證據清單）：
    一、本件證據一被告之供述，被告及公設辯護人並未主張無
        證據能力；另證據二至證據十二除警訊筆錄及證據八、
        九外，分別符合刑事訴訟法第一百五十九條之一、第一
        百五十九條之四之傳聞法則之例外規定，而均得作為本
        件之證據。
    二、次按被告以外之人於審判外之陳述，雖不符前四條之規
        定，而經當事人於審判程序同意作為證據，法院審酌該
        言詞陳述或書面陳述作成時之情況，認為適當者，亦得
        為證據；又當事人、代理人或辯護人於法院調查證據時
        ，知有第一百五十九條第一項不得為證據之情形，而未
        於言詞辯論終結前聲明異議者，視為有前項之同意，刑
        事訴訟法第一百五十九條之五第一項、第二項分別定有
        明文。
        查證據二至證據四：證人乙○○、丁○○、戊○○、丙○○於警詢時之陳述，雖屬被告以外之人於審判外之言
        詞陳述，惟被告己○○及其公設辯護人未於本院言詞辯
        論終結前就相關證據無證據能力，聲明異議，依上開規
        定，即視為同意於審判程序作為證據，復經本院審酌陳
        述作成時之情況，認為適當，而認得作為本件之證據。
    三、證據八、九被告及其辯護人並未於本院言詞辯論終結前
        表示無證據能力，復查其取得過程無何明顯瑕疵，而應
        可作為本件之證據。
乙、認定犯罪構成要件事實所憑之證據及其認定之理由：
  壹、證據清單：
      證據一：被告己○○供述（偵訊、原審、本院）。
      證據二：證人乙○○證述（警詢、偵訊、原審）。
      證據三：證人丁○○證述（警詢）。
      證據三之一：證人戊○○證述（警詢、偵訊、原審）。
      證據四：證人丙○○證述（警詢、偵訊）。
      證據五：乙○○扣押筆錄。
      證據六：丁○○贓物認領保管單。
      證據七：戊○○贓物認領保管單。
      證據八：監視器翻拍照片十二紙。
      證據九：現場及贓物照片七紙。
      證據十：車籍作業系統查詢認可資料。
      證據十一：遠傳公司0000000000門號行動電話
                使用人資料。
      證據十二：遠傳公司0000000000門號行動電話
                雙向通聯紀錄。
  貳、認定之理由：
    一、訊據被告固坦承於上開時、地與另案共犯乙○○共同竊
        取上開機車後，再與乙○○共同搶奪被害人戊○○皮包
        之事實，惟矢口否認有強盜犯行，辯稱：當時伊僅係與
        被害人戊○○拉扯皮包，並未對被害人施以強暴行為，
        不是強盜罪，只是搶奪罪云云。
    二、查被告與另案共犯乙○○於前揭時、地，先由被告以鑰
        匙竊取機車，再由乙○○騎乘該機車後方搭載被告，見
        戊○○獨自行走於路旁，認有機可乘，即加速自戊○○
        左後方前進，並由己○○下手搶奪戊○○所有之黑色背
        包一節，業據被告供承不諱，核與證人即上述機車使用
        人丁○○於警詢之證述；證人即當場逮捕乙○○之丙○○於警詢、偵查中所為之證言；證人即另案共犯乙○○
        、證人即被害人戊○○於警詢、偵查及本院審理中為之
        證述相符，並有證據八：監視器翻拍照片十二紙、證據
        九：現場及贓物照片七紙、證據十：車籍作業系統查詢
        認可資料等附卷可稽，此部分之事實堪以認定。
        從而，本件之爭點僅係被告於著手實行搶奪行為尚未得
        手之際，其後之行為是否提昇為符合強盜罪之構成要件
        。
    三、按搶奪與強盜雖同具不法得財之意思，然搶奪僅係乘人
        不備公然掠取，若施用強暴、脅迫或他法使被害人身體
        上或精神上處於不能抗拒之狀態，而取其財物或令其交
        付者，則為強盜。而強盜罪之所謂「不能抗拒」，係指
        行為人所為之強暴、脅迫等不法行為，就當時之具體事
        實，予以客觀之判斷，足使被害人身體上或精神上達於
        不能或顯難抗拒之程度而言。又行為人於強拉被害人左
        手臂上之手提袋，欲搶奪該物，因被害人拉住不放，而
        未得手之際，竟將被害人拉倒在地，強搶該手提袋，並
        於拉扯之際再造成被害人左手臂瘀青等傷害，其為強取
        該手提袋，已實施強暴手段，至為灼然。嗣因被害人於
        竭力反抗後不敵而被強行劫取財物，依被害人當時受傷
        且跌倒在地，猶奮力保護其財物，終遭上訴人以暴力劫
        取之情形觀察，其身體及精神上在客觀上顯已達於不能
        抗拒之程度。則行為人當時是否仍僅止於「趁人不備」
        而搶奪他人財物？或已因施強暴行為，而將「搶奪犯意
        提昇為強盜之犯意」，實施強盜之行為既遂？殊堪研求
        。次查上開被害人於遭搶過程中，雖有反抗，但其已使
        盡全力抗拒，仍不敵行為人之暴力行為。如謂其自始至
        終全力抗拒，終因耗盡體能，力竭不敵，而遭強行劫取
        財物之情形，為「能抗拒」? 尤與事理有違（參見最高
        法院九十四年度台上字第二二六六號判決）。
    四、查關於被告當時行搶皮包的過程：
    （一）據證人即被害人戊○○於原審審理時證稱：
        １、當時我去拜訪客戶，然後我拿工具要放回對面車道
            的車廂，因為是講電話要走到客戶家，後面就有人
            扯我的皮包，我是突然被大力拉扯，因為我的是小
            皮包側背在左肩，當時我是要橫越馬路，被扯了之
            後，手機也飛出去，我還被拖行：：：拉扯的時候
            ，因為我用力很猛，所以機車就被我拉扯倒地，他
            人（按指被告）下來了還一直跟我搶，我就大聲喊
            搶劫，那時候他人高馬大把我摔倒之後，上了機車
            ，就準備要跑了，後來就有一台廂型車看到之後，
            就把機車擦撞倒地，他們兩個人就被機車壓倒了。
        ２、他機車騎過來的時候，拉住我皮包的帶子，我就用
            力拉回來，機車就倒地，被告的手始終都沒有放開
            我的皮包，他站起來之後，又繼續拉扯，他就用力
            拉皮包，因此我整個人也被一起拉跌倒，我手就放
            開，被告就把皮包搶走了。
        ３、第一次被告有把我的皮包搶走，因為他把我摔倒在
            地上。摔倒以後我第二次上去的時候，被告用手肘
            撞我，我當時與他拉扯的很用力，他目的就是要要
            我的皮包。最後皮包沒有被搶走，因為第二次我跟
            他搶的時候，旁邊的人愈來愈多，後來他就跑了。
            過程中我的指甲掉了半截。
        ４、他機車騎過來的時候，拉住我皮包的帶子，我就用
            力拉回來，機車就倒地，被告的手始終都沒有放開
            我的皮包，他站起來之後，又繼續拉扯，他就用力
            拉皮包，因此我整個人也被一起拉跌倒，我手就放
            開，被告就把皮包搶走了。被告始終施力在皮包上
            ，只是拉扯的過程中有碰到我的身體（參見原審卷
            第六十三頁至第六十五頁）。
    （二）上開陳述核與其於警詢、偵查中所證述之情節相符。
    （三）另由證據八：即卷附現場監視器錄影畫面翻拍照片觀
          之，案發當日上午十一時三十八分二十四秒被告開始
          伸手接近被害人皮包；於同分二十五秒時被害人因受
          到拉扯而傾倒在地，但因被害人始終未放手皮包，致
          乙○○、被告及渠等所駕駛之機車於同分二十六秒時
          亦一同倒地；於同分二十九秒時，被告起身站起，仍
          未放開皮包而與起身之被害人繼續拉扯皮包；之後於
          同分三十秒時，被告大力拉扯皮包而搶得皮包；於三
          十一秒時被害人再次傾倒在地；隨即於同分三十三秒
          時搭上乙○○所駕駛上開機車後座欲駛離現場，被害
          人起身自後追趕（參見九十五年度偵字第五一六號偵
          查卷第十九至二十一頁背面）。
          過程中明顯可見被害人極力抵抗被告行搶，終因不敵
          ，被告遂得以搶得皮包，其間並致被害人手部臀部多
          處擦傷（參見偵查卷第二十五頁，被害人戊○○之陳
          述）、指甲斷裂（參見前開原審筆錄）。
          經核與前開最高法院九十四年度台上字第二二六六號
          判決所認定之事實相同，當可予以適用；再參酌被告
          於本院審理時自承其身高一百七十八公分，體重一百
          十五公斤，體格壯碩，無論就主觀或客觀之情形判斷
          ，在在均足已認定被害人身體上或精神上達於不能或
          顯難抗拒之程度，即被告確已將「搶奪犯意提昇為強
          盜之犯意」，並實施強暴之行為，致使被害人不能抗
          拒，而該當於強盜罪之構成要件甚明；且亦顯與搶奪
          罪係「趁被害人不備」之情形並不相同。
    五、被告雖自承係與證人乙○○一同竊取上開機車，惟為證
        人乙○○於警詢、偵查及原審審理中均否認在案，並證
        稱係被告竊取後方告知伊為贓車等語。
        查證人乙○○業因本案經原審以九十五年度第五十八號
        刑事判決成立搶奪罪並判處有期徒刑二年確定，其中就
        上開機車部分係論以收受贓物罪，惟因此部分與嗣後其
        所為之搶奪行為間具有方法、結果之牽連關係，故僅從
        一重論以搶奪罪，此有該案判決書一份在卷可按，故不
        論證人乙○○是否與被告一同竊取上開機車，對其本身
        之刑責均已無影響，且其既然自始坦承犯行，實亦無故
        意否認竊盜之理，是證人乙○○稱其並未與被告一同竊
        取該車，衡情當非顯不可採。又本案當場僅查獲證人乙○○，被告乃係因證人乙○○之指證方為警循線查獲，
        被告於偵審初期均矢口否認犯行，經原審當庭諭知可能
        變更起訴法條為強盜罪後方坦承參與本案犯行，是其一
        方面對於供出其犯案之證人乙○○有所怨隙，一方面曾
        有畏罪卸責之情形，所供述之可信度自較低，故其所為
        不利於證人乙○○之指述，尚難逕以憑採。本件既無足
        夠之積極證據可資證明被告係與乙○○一同竊取上開機
        車，自不得僅因單純被告之供述而為此部分犯罪事實之
        認定。
    六、綜上所述，本件被告所辯尚不足採信，所為竊盜及強盜
        犯行均事證明確，堪以認定。
丙、適用法律：
  壹、新舊法比較：
    一、按行為後法律有變更者，適用行為時之法律。但行為後
        之法律有利於行為人者，適用最有利於行為人之法律，
        刑法第二條第一項定有明文。
        本件被告犯罪行為完成時間係在九十四年十二月二十八
        日，依中華民國刑法施行法第十條之一，中華民國九十
        四年一月七日修正公布之刑法，自九十五年七月一日施
        行，而有依上開規定比較新舊法之必要。
    二、刑法三十三條第五款有關罰金刑之規定，修正前係規定
        一元以上（按銀元）；修正後係規定新台幣一千元以上
        ，以百元計算之，比較新舊法條自以修正前之規定較有
        利於行為人。
    三、被告行為後，九十四年一月七日修正公布之刑法，自九
        十五年七月一日施行，修正後之刑法刪除第五十五條關
        於牽連犯之規定。被告所犯各罪間具有牽連犯之關係，
        依修正前即行為時之規定，應從一重處斷；依修正後之
        刑法既已刪除牽連犯之規定，則犯上述各罪應依數罪併
        罰之規定分論併罰。比較新舊法之規定，以修正前之規
        定較有利於被告，依刑法第二條第一項之規定，應適用
        行為時之法律，即適用修正前刑法第五十五條牽連犯之
        規定，從一重處斷。
    四、按比較新舊法時應就「罪刑」有關之共犯、未遂犯、想
        像競合犯、牽連犯、連續犯、結合犯、以及累犯加重、
        自首減輕暨其他法定加減原因（如身分加減）與加減例
        等一切情形，綜其全部罪刑之結果而為比較（參見最高
        法院前揭決議）。
        惟本件前開新舊法比較之結果，均應適用修正前後之法
        律論處，爰勿庸再為綜合比較。
  貳、論罪：
    一、核被告所為係犯刑法第三百二十條第一項及第三百二十
        八條第一項之罪。
    二、變更起訴法條：公訴人引用刑法第三百二十五條第一項
        起訴，容有未洽，依刑事訴訟法第三百條之規定，其起
        訴法條應予變更。
    三、非共同正犯：被告與另案共犯乙○○間就搶奪罪部分雖
        有犯意之聯絡，行為之分擔，惟就強盜罪部分則為被告
        自行為之，此部分非無成立刑法第二十八條規定共同正
        犯之餘地。
    四、牽連犯：被告所犯前開二罪間，有方法結果之牽連關係
        ，為牽連犯，應依修正前刑法第五十五條從一重之刑法
        第三百二十八條第一項之罪處斷。
丁、維持原判決及駁回上訴之理由：
  壹、查原審認被告罪證明確，適用刑事訴訟法第二百九十九條
      第一項前段、第三百條，刑法第二條第一項前段、第三百
      二十八條第一項、第三百二十條第一項、修正前刑法第五
      十五條，刑法施行法第一之一條第一項、第二項（原審誤
      載為罰金罰鍰提高標準條例第一條前段），並審酌被告之
      前科紀錄，素行不佳，犯罪之動機、目的、手段及其於日
      間公然對路人行搶，行徑囂張，暨其犯罪後先藉詞否認犯
      行，事後方坦承部分犯行之犯後態度等一切情狀，量處有
      期徒刑五年六月；復以被告用以竊取上開機車所用之鑰匙
      一支雖為其持以犯本案所用之物，然其否認為其所有，供
      稱為共犯乙○○所有，惟亦尚無足夠之積極證據證明乙○○有參與此部分之竊盜犯行，且上開機車鑰匙並未扣案，
      而無從證明上開機車鑰匙確為被告或其共犯所有之物，爰
      不併諭知沒收，經核認事用法，並無違誤，量刑亦屬妥當
      ，應予維持。
  貳、被告上訴意旨猶謂其所為犯行並未成立強盜犯罪等語，為
      無理由，已如前所述，應予駁回。
據上論斷，應依刑事訴訟法第三百六十八條，判決如主文。
本案經檢察官呂丁旺到庭執行職務。
中　　華　　民　　國　　96　　年　　4 　　月　　17　　日
　　　　　　　　　刑事第十八庭  審判長法　官　溫耀源
　　　　　　　　　　　　　　　　　    法　官  段景榕
　　　　　　　 　 　　　　　　　　　　法　官  陳健順
以上正本證明與原本無異。
如不服本判決，應於收受送達後十日內向本院提出上訴書狀，其
未敘述上訴之理由者並得於提起上訴後十日內向本院補提理由書
（均須按他造當事人之人數附繕本）。
　　　　　　　　　　　　　　　　　　　書記官　陳菊珍
中　　華　　民　　國　　96　　年　　4 　　月　　18　　日
附錄論罪法條：
中華民國刑法第320條第１項
意圖為自己或第三人不法之所有，而竊取他人之動產者，為竊盜
罪，處 5年以下有期徒刑、拘役或5百元以下罰金。
中華民國刑法第328條第１項
意圖為自己或第三人不法之所有，以強暴、脅迫、藥劑、催眠術
或他法，至使不能抗拒，而取他人之物或使其交付者，為強盜罪
，處5年以上有期徒刑。
